臺灣高等法院臺中分院刑事判決　　　　 96年度上訴字第791號
上　訴　人　臺灣臺中地方法院檢察署檢察官
被　　　告　甲○○
　　　　　　　　　　（另案在臺灣臺中監獄執行中）
上列上訴人因毒品危害防制條例案件，不服臺灣臺中地方法院95
年度訴字第3420號中華民國96年1月9日第一審判決（起訴案號：
臺灣臺中地方法院檢察署95年度毒偵字第4478號），提起上訴，
本院判決如下：
    主  文
原判決撤銷。
甲○○施用第一級毒品，累犯，處有期徒刑捌月；扣案之第一級
毒品海洛因壹小包（淨重零點壹捌公克，空包裝重零點貳柒公克
）沒收銷燬之。又施用第二級毒品，累犯，處有期徒刑伍月；扣
案之吸食器壹個沒收。應執行有期徒刑壹年；扣案之第一級毒品
海洛因壹小包（淨重零點壹捌公克，空包裝重零點貳柒公克）沒
收銷燬之，吸食器壹個沒收。
    犯罪事實
一、甲○○前於民國89年間，因施用毒品案件，經原審以89年度
    毒聲字第2264、2935號裁定送觀察、勒戒後，認無繼續施用
    毒品之傾向，再由臺灣臺中地方法院檢察署檢察官以89年度
    毒偵字第3321號、89年度毒偵緝字第 266號為不起訴處分確
    定；再於同年間，因施用毒品案件，經原審以89年度毒聲字
    第5848號裁定令入戒治處所施以強制戒治 1年，期間曾經評
    定為合格而無繼續戒治必要，經原審以90年度毒聲字第4078
    號裁定停止戒治，所餘戒治期間付保護管束，至90年 9月27
    日期滿執行完畢，而其所犯施用第一級毒品與第二級毒品犯
    行，經檢察官起訴，原審分別判處有期徒刑9月、5月確定在
    案；於91年間，又因妨害公務案件，經原審判處有期徒刑 4
    月確定；上開所犯各罪所處之刑，經檢察官聲請法院裁定定
    應執行刑為有期徒刑1年4月確定，入監執行後，於91年10月
    1日縮短刑期假釋出監，至92年1月15日假釋期滿未經撤銷，
    以已執行論。其明知海洛因及甲基安非他命已分別列為毒品
    危害防制條例第2條第2項第1、2款所稱之第一、二級毒品，
    竟於強制戒治執行完畢 5年內，起意施用第二級毒品甲基安
    非他命，而於95年9月1日晚上 9時許，在臺中縣梧棲鎮○○
    街 170巷13號住處，以將第二級毒品甲基安非他命置於吸食
    器內以火燒烤，吸取其氣體之方式，而施用第二級毒品甲基
    安非他命一次。又起意施用第一級毒品海洛因，而於翌日即
    同月 2日凌晨某時，在臺中縣梧棲鎮其友人之某住處，以將
    海洛因攙入香菸再點燃吸食方式，而施用第一級毒品海洛因
    一次。嗣於同月5日上午9時許，在臺中縣沙鹿鎮○○路 294
    號前為警查獲，並扣得其所有之第一級毒品海洛因 1小包（
    淨重零點18公克，空包裝重零點27公克）及供施用第二級毒
    品甲基安非他命所用之吸食器1個。
二、案經臺中縣警察局清水分局報告臺灣臺中地方法院檢察署檢
    察官偵查起訴。
    理    由
一、上開事實，訊據被告甲○○（以下簡稱被告）坦承不諱。經
    查：被告於95年9月5日經警採驗其尿液結果，確呈嗎啡（第
    一級毒品海洛因經水解後呈嗎啡反應）及甲基安非他命陽性
    反應，有中山醫學大學附設醫院檢驗科藥物檢測中心出具之
    檢驗結果報告一份及臺中縣警察局清水分局尿液代號真實姓
    名對照表一紙在卷可稽（分見95年度偵字第4478號偵查卷第
    27頁及警卷第19頁）。而扣案之第一級毒品海洛因 1小包，
    並據法務部調查局鑑驗屬實（淨重0.18公克，空包裝重0.27
    公克），有該局95年9月25日調科壹字第09523019850號鑑定
    通知書 1份在卷足憑（見95年度偵字第4478號偵查卷第26頁
    ），復有被告所有，供施用第二級毒品甲基安非他命所用之
    吸食器 1個扣案可證。堪認被告之自白與事實相符。次查：
    被告於89年間，因施用毒品案件，經原審以89年度毒聲字第
    2264、2935號裁定送觀察、勒戒後，亦認無繼續施用毒品之
    傾向，再由臺灣臺中地方法院檢察署檢察官以89年度毒偵字
    第3321號、89年度毒偵緝字第 266號為不起訴處分確定；再
    於同年間，因施用毒品案件，經原審以89年度毒聲字第5848
    號裁定令入戒治處所施以強制戒治 1年，期間曾經評定為合
    格而無繼續戒治必要，經原審以90年度毒聲字第4078號裁定
    停止戒治，所餘戒治期間付保護管束，至90年 9月27日期滿
    執行完畢等情，有臺灣高等法院被告前案紀錄表 1份附卷可
    參。顯見被告係於前案強制戒治執行完畢，5 年內再犯本件
    施用第一級毒品罪及第二級毒品罪無訛。從而，本案被告犯
    行，事證明確，足以認定，自應予依法論科。
二、查海洛因、甲基安非他命分係毒品危害防制條例第2條第2項
    第1、2款所規定之第一、二級毒品。核被告所為，係犯同條
    例第10條第1項之施用第一級毒品罪及同條第2項之施用第二
    級毒品罪。被告施用第一、二級毒品之際，分別持有各該毒
    品之低度行為，為其施用之高度行為所吸收，均不另論罪。
    被告所犯上開施用第一級毒品罪與施用第二級毒品罪，犯意
    各別，行為互殊，分別觸犯構成要件不同之罪名，應予分論
    併罰。查被告於89年間，因所犯施用第一級毒品罪與第二級
    毒品罪，經原審分別判處有期徒刑9月、5月確定在案；另於
    91年間，因犯妨害公務案件，經原審判處有期徒刑 4月確定
    ，上開所犯各罪所處之刑，並法院裁定定應執行刑為有期徒
    刑1年4月確定，於91年10月1日縮短刑期假釋出監，至92年1
    月15日假釋期滿未經撤銷，以已執行論之事實，有卷附臺灣
    高等法院被告前案紀錄表 1份可按，其於有期徒刑執行完畢
    後 5年內，再故意犯本件有期徒刑以上之上開二罪，均為累
    犯，皆應依法加重其刑。
三、公訴意旨另以：被告基於施用第二級毒品甲基安非他命之單
    一行為決意，自95年7月間某日起，至95年9月1日晚上9時許
    之前（不含9月1日之部分），有反覆、接連施用第二級毒品
    甲基安非他命多次，而認被告此部分行為，亦涉犯毒品危害
    防制條例第10條第 2項之施用第二級毒品罪嫌等語。按被告
    之自白，不得作為有罪判決之唯一證據，仍應調查其他必要
    之證據，以察其是否與事實相符，刑事訴訟法第一百五十六
    條第二項定有明文，立法目的在以補強證據之存在，藉以限
    制合法自白在證據上之價值，俾發現實質的真實，即使被告
    之自白出於任意性，然若別無其他補強證據足以擔保其自白
    與事實相符，該自白仍非刑事訴訟法上得據之為認定被告犯
    罪之唯一證據，當不得單憑此而為被告不利之認定（最高法
    院40年臺上字第86號、76年臺上字第4986號判例及85年度臺
    上字第664號判決意旨參照）。本案檢察官認被告自95年7月
    間某日起，至95年9月1日晚上 9時許之前（不含9月1日之部
    分），有反覆、接連施用第二級毒品多次犯行，固以被告之
    自白及其尿液檢驗報告及扣案之吸食器為論據。然查第二級
    毒品甲基安非他命經吸入體內，經代謝後，可由施用者在96
    小時內所排出之尿液檢出得知，故依尿液檢驗呈陽性反應，
    僅能證明受檢驗人在採尿送檢前96小時內有施用毒品之行為
    ，並無從證明有「多次」施用之情事。因此被告於95年9月5
    日為警所採集之尿液經檢驗雖呈甲基安非他命陽性反應，僅
    證明被告所為「於95年9月1日晚上 9時許，有施用第二級毒
    品」之自白為真實，尚不能憑扣案之吸食器及上開尿液檢驗
    報告，據以推論被告自95年 7月間某日起，至95年9月1日晚
    上 9時許之前，確有多次施用之情事，依「罪證有疑，為有
    利於被告認定」之原則，自難僅憑被告之自白，遽認被告尚
    有此部分多次施用第二級毒品犯行。至於檢察官上訴意旨雖
    稱：殘留於毛髮之毒品反應，殘留時間較殘留於尿液中者為
    長，且因毛髮殘留毒品反應者，均多係因施用反覆施用毒品
    成癮者，如認上開證據尚不足以證明被告自白之真實性，聲
    請法院採集被告毛髮毒物鑑定，以佐證被告自白採尿前即有
    長期施用毒品海洛因之真實性等語。惟查被告犯後已因他案
    入監服刑，業已剪去頭髮，且檢察官上訴意旨既稱毛髮鑑定
    係呈現受檢者在過去幾個月內吸食毒品的歷程，則縱使採取
    被告之毛髮鑑定結果呈毒品反應，亦可能為被告於95年9月1
    日晚上 9時許施用後所殘留。況依現行刑事訴訟制度採行改
    良式當事人進行主義，檢察官就被告犯罪事實，應負舉證責
    任，並指出證明之方法，此為刑事訴訟法第161條第1項所明
    定，檢察官所應負之舉證責任，自必須說服法院至無所合理
    懷疑之程度，以形成有罪心證，法院就檢察官起訴事實仍存
    有合理懷疑之情形下，除於公平正義之維護外，無須依職權
    調查證據以排除此合理懷疑，得逕為無罪判決，以維法院在
    控辯雙方盡力攻防制度構造下之中立性，此觀刑事訴訟法第
    163條第2項之規定自明（最高法院92年臺上字第 128號判例
    意旨參），故為維持法院之中立性格，所謂法院應依職權調
    查證據之情形，應僅限於有相當理由足信檢察官無法盡職地
    從事犯罪訴追者之角色，以致不能維持控辯盡力攻防之制度
    構造，否則自不得動輒以公平正義之維護為名，強求法院為
    不利被告證據之調查，破壞當事人武器平等原則以及法院公
    正中立形象之制度設計。是本案自應以兩造於本院審理中所
    提出攻防之證據，作為論斷有罪與否之基礎，不再須由本院
    職權發動調查、蒐集證據（最高法院91年臺上字第5846號判
    決）。是檢察官上訴意旨請求採取被告之毛髮鑑定以查明其
    有無起訴書所載長時間施用毒品之事實，本院認核無必要。
    是被告被訴上開施用第二級毒品犯行，自屬不能證明，因檢
    察官認被告此部分行為與前揭論罪科刑之施用第二級毒品罪
    間有集合犯之實質上一罪關係，爰不另為無罪之諭知。
四、原審就被告於95年9月1日晚上 9時許施用第二級毒品甲基安
    非他命一次及於同月 2日凌晨某時施用第一級毒品海洛因一
    次之犯行，予以論罪科刑，而就檢察官起訴被告自95年 7月
    間某日起，至95年9月1日晚上 9時許之前，施用第二級毒品
    甲基安非他命多次之部分，認定屬於不能證明，而不另為無
    罪諭知，固非無見，惟按法院依刑事訴訟法第 373條之1第1
    項所為簡式審判程序裁定後，認有不得或不宜者，應撤銷原
    裁定，依通常程序審判之，同條第 2項定有明文。又依法院
    辦理刑事訴訟程序案件應行注意事項第 193點規定，所謂不
    宜為簡式審判程序者，例如被告雖就被訴事實為有罪之陳述
    ，但其自白是否真實尚有可疑，或被告對於裁判上一罪或數
    罪併罰之案件，僅就部分案情自白犯罪等情形。從而法院行
    簡式審判程序後，必以被告全部有罪之判決為限，倘認被告
    有罪之陳述仍有疑義或有不宜為有罪實體判決之情形者，自
    應撤銷原裁定，改行通常審判程序，方屬適法。本案原審既
    認定被告被訴自95年7月間某日起，至95年9月1日晚上9時許
    之前，施用第二級毒品多次之犯行，並無證據證明，而不另
    為無罪之諭知，竟仍以簡式程序判決，自有未洽。是以檢察
    官指摘原審依簡式審判程序進行審理本案，程序違法，為有
    理由，自應由本院將原審判決撤銷改判。爰審酌被告之素行
    、犯罪之動機、手段、各施用之次數及犯罪後態度，暨施用
    毒品主要係戕害個人身心之行為等一切情狀，所犯二罪各量
    處如主文第 2項所示之刑，並定其應執行之刑，以示懲儆。
    扣案之第一級毒品海洛因 1小包（淨重0.18公克，空包裝重
    0.27公克）屬毒品危害防制條例第 2條第2項第1款規定之第
    一級毒品，而盛裝海洛因之塑膠袋 1個，因已無法與海洛因
    徹底析離，均依同條例第18條第 1項前段規定，沒收銷燬之
    ；另扣案之吸食器一個，為被告所有，且為供其施用第二級
    毒品甲基安非他命所用之物，業據其供明在卷，爰依刑法第
    38 條第1項第2款宣告沒收之。
據上論斷，應依刑事訴訟法第369條第1項前段、第364條、第299
條第 1項前段、毒品危害防制條例第10條第1項、第2項、第18條
第1項，刑法第11條、第47條第1項、第51條第5款、第38條第1項
第2款，判決如主文。
本案經檢察官乙○○到庭執行職務。
中　　華　　民　　國　　96　　年　　5 　　月　　15　　日
            刑事第三庭  審判長法　官  王  增  瑜
                              法　官  廖  柏  基
                              法　官  蔡  紹  良
上列正本證明與原本無異。
第一級毒品罪部分得上訴。第二級毒品罪部分不得上訴。
如不服本判決應於收受送達後十日內向本院提出上訴書狀，其未
敘述上訴之理由者並得於提起上訴後十日內向本院補提理由書（
均須按他造當事人之人數附繕本）。
                              書記官  巫  丞  晏
中　　華　　民　　國　　96　　年　　5 　　月　　15　　日
附錄本案論罪科刑法條全文：毒品危害防制條例第十條
施用第一級毒品者，處六月以上五年以下有期徒刑。
施用第二級毒品者，處三年以下有期徒刑。
